【裁判字號】    98,交聲,2537
【裁判日期】    981030
【裁判案由】    聲明異議
【裁判全文】
臺灣高雄地方法院交通事件裁定        98年度交聲字第2537號
原處分機關  高雄市政府交通局
異  議  人  甲○○
即受處分人
上列受處分人因聲明異議案件，對於高雄市政府交通局民國98年
8 月18日所為之處分（原處分：高市交裁字第32-BD0000000號）
，聲明異議，本院裁定如下：
    主  文
原處分撤銷。
甲○○不罰。
    理  由
一、原處分意旨略以：異議人即受處分人甲○○於民國97年7 月
    12日下午5 時48分許，駕駛車牌號碼3189-JH 號自小客車，
    行經高雄市○○路與忠孝路口時，有「駕車行經有燈光號誌
    管制之交岔路口闖紅燈」之違規行為，經警逕行舉發，爰依
    道路交通管理處罰條例第53條第1 項規定，裁處異議人罰鍰
    新臺幣（下同）5,400 元等語。
二、異議意旨略以：異議人於94年間即以向監理處、稅捐處等機
    關申請登錄通訊處為臺南縣鹽水鎮後厝123 號，上開車輛之
    燃料使用費、牌照稅，甚至本件裁決書等通知，均係送達至
    其上開臺南縣之住處無誤，但本件舉發違規通知單竟仍向其
    高雄市之戶籍地送達，致其未收到舉發違規通知單，而遭原
    處分機關加重處罰，實有損其權利，且當時異議人係將上開
    車輛借給友人楊登煌使用，即實際駕駛人係楊登煌，異議人
    並無違規行為，爰提起本件聲明異議，請求撤銷原處分等語
    。
三、按逕行舉發者，應按已查明之資料填註車牌號碼、車輛種類
    、車主姓名或地址，並於通知單上方空白處加註逕行舉發之
    文字後，由舉發機關送達被通知人；違反道路交通管理事件
    行為人，未依規定自動繳納罰鍰，或未依規定到案聽候裁決
    ，處罰機關應依基準表於通知單送達且逾越應到案期限60日
    之3 個月內，逕行裁決之，但警察機關管轄部分，應於通知
    單送達且逾越應到案期限之3 個月內，逕行裁決之；處理違
    反道路交通管理事件，有關文書送達之程序，依行政程序法
    之規定，違反道路交通管理事件統一裁罰基準及處理細則第
    11條第1 項第4 款、第44條第1 項、第5 條分別定有明文。
    準此，交通違規行為之舉發，性質上屬於公法上有相對人之
    書面意思通知，自應適用行政程序法第67條至第91條關於送
    達之規定，以書面之舉發通知合法送達於受通知人時，始完
    成舉發程序而發生效力，處罰機關始得逕予裁決。又按汽車
    所有人名稱、住所等如有變更，應向公路監理機關辦理登記
    ，道路交通安全規則第23條第1 項定有明文，而基於便民原
    則，因應社會現況，交通部公路局另訂定公路監理電腦系統
    車輛車籍及駕駛人駕籍增設「通信地址」欄位作業注意事項
    ，依該注意事項第1 條、第2 條規定，因應車主、駕駛人之
    需要，准予車主、駕駛人於公路監理電腦系統車籍及駕籍檔
    中增列通信地址，以利公路監理機關各項通知單之寄達，並
    於該注意事項第6 條規定：「公路監理機關受理車主、駕駛
    人申請增設『通信地址』後，應立即登載於公路監理電腦系
    統之車籍及駕籍檔中；爾後各項便民服務之通知事項及汽車
    燃料使用費繳款通知、汽車使用牌照稅繳款通知及監理機關
    依權責舉發之違規通知單、裁決書之送達，皆以通信地址寄
    發。」。本件異議人雖於94年4 月28日，即已向高雄市監理
    處申請將通訊地址更改為上開臺南縣鹽水鎮後厝123 號在案
    ，此有高雄市監理處98年9 月23日高市監二字第0980023175
    號函及異議人所填寫之公路監理業務通信地址申請書各1 份
    在卷可參。惟異議人向監理機關申請登錄之通信地址，依前
    揭注意事項之規定，僅係使監理機關就各項便民服務之通知
    事項及汽車燃料使用費繳款通知、汽車使用牌照稅繳款通知
    及監理機關依權責舉發之違規通知單、裁決書之送達，以通
    信地址寄發，並不包含警察機關所舉發之違規通知單。且異
    議人於向監理機關申請登錄通信地址時所填寫之「公路監理
    業務通信地址申請書」，於注意事項第5 點即明確載明通信
    地址使用範圍「不含警察機關郵寄之交通違規舉發通知單」
    。而本件警察機關即高雄市政府警察局交通大隊送達「舉發
    違反道路交通管理事件通知單」時，係向異議人高雄市○○
    區○○路201 巷9 號之戶籍地址為之，且該舉發通知單並非
    係監理機關依權責舉發之違規通知單，有該舉發違規通知單
    、送達證書及異議人個人基本資料查詢結果各1 紙附卷足按
    ，是本件原舉發機關實已合法將上開舉發違規通知單送達給
    異議人，合先敘明。
四、次按違規事實應依證據認定之，無證據不得認定違規事實；
    又不能證明受處分人違規或其行為不罰者，應諭知不罰，道
    路交通管理處罰條例第89條、刑事訴訟法第154 條第2 項、
    第301 條第1 項分別定有明文。又交通法庭認為聲明異議有
    理由者，應以裁定將原處分經聲明異議部分撤銷，並自為裁
    定，道路交通案件處理辦法第20條亦定有明文。再按汽車駕
    駛人，行經有燈光號誌管制之交岔路口闖紅燈者，處新臺幣
    1,800 元以上5,400 元以下罰鍰，道路交通管理處罰條例第
    53條第1 項定有明文，足見違反前開規定之處罰對像係汽車
    之駕駛人，而非汽車所有人，雖同條例第7 條之2 第1 項第
    7 款規定，其他違規行為經以科學儀器取得證據資料者，當
    場不能或不宜攔截製單舉發者，得對汽車所有人逕行舉發處
    罰。惟如受舉發違反道路交通管理事件之處罰人，認為受舉
    發之違規行為應歸責他人者，應於舉發違反道路交通管理事
    件到案日期前，檢附相關證據及應歸責人相關證明文件，向
    處罰機關告知應歸責人，處罰機關應即另行通知歸責人到案
    依法處理；逾期未依規定處理者，仍依本條例各該違反規定
    處罰，同條例第85條第1 項定有明文。蓋鑒於道路交通管理
    處罰條例之制定，係為加強道路交通管理，維護交通秩序及
    確保交通安全，故對於上開逕行舉發之違規事件，原則上推
    定汽車所有人具有可歸責之過失，而對其課以舉證真正之違
    規駕駛人或證明無可歸責之事由存在，始能免除受罰之責任
    ，亦即若汽車所有人得以充分證明該違規事實全然與其無關
    ，而僅能歸責於該汽車實際駕駛人時，即能依照道路交通管
    理處罰條例第85條第1 項規定，轉而處罰實際駕駛人，而免
    除交通違規責任。
五、經查：異議人所有之上開車牌號碼3189-JH 號自小客車於97
    年7 月12日下午5 時48分許，行經高雄市○○路與忠孝路口
    時，有「駕車行經有燈光號誌管制之交岔路口闖紅燈」之違
    規行為，有高雄市政府警察局高市警交相字第BD0000000 號
    舉發違反道路交通管理事件通知單、高雄市政府交通局高市
    交裁字第32-BD0000000號違反道路交通管理事件裁決書各1
    紙，及採證照片2 張在卷可稽，應堪以認定。惟據證人楊登
    煌於本院調查中具結證稱：伊和異議人係朋友關係，97年7
    月12日伊有借用異議人上開車輛外出，當天伊確實有駕駛上
    開車輛至本件違規地點，且確實有闖紅燈之違規行為，伊願
    意負責繳納本件違規之罰款等語明確，從證人楊登煌上開之
    證詞，再參以異議人於94年4 月28日後即實際居住在臺南縣
    ，而證人楊登煌之住所則在本件違規地點之高雄市等情，足
    認本件違規之實際駕駛人應為楊登煌，而非異議人，是異議
    人主張舉發違規通知單未合法送達雖無理由，但其主張本件
    違規之實際駕駛人為其友人楊登煌，尚屬可採。
六、綜上所述，本件交通違規行為之實際駕駛人應為證人楊登煌
    ，而非異議人之事實，既經證明如前，則揆諸首揭說明，原
    處分機關以異議人為汽車駕駛人，並裁處5,400 元之罰鍰，
    即有未合，是本件異議人之異議有理由，爰撤銷原處分，併
    諭知異議人不罰。至本件違規之實際駕駛人楊登煌，則應由
    原處分機關另為適法之處理，附此敘明。
七、據上論斷，應依道路交通案件處理辦法第20條，裁定如主文
中    華    民    國    98    年    10    月    30    日
                  交通法庭    法  官    林裕凱
以上正本證明與原本無異。
如不服本裁定，應於收受送達後5 日內向本院提出抗告狀。
中    華    民    國    98    年    10    月    30    日
                              書記官    黃靖媛


司法院資訊處製作；財團法人民間司法改革基金會備份。
